臺灣高等法院臺中分院民事判決　九十年度上字第三三七號
　　　上　訴　人　甲○○
　　　被 上訴 人　丙○○
　　　被 上訴 人　乙○○
右當事人間履行契約等事件，上訴人對於中華民國九十年三月十六日臺灣臺中地方法
院八十九年度訴字第三五九○號第一審判決提起上訴，本院判決如左：
      主      文
上訴及追加之訴均駁回。
第二審訴訟費用由上訴人負擔。
      事      實
甲、上訴人方面：
一、聲明：求為判決：
（一）、原判決廢棄。
（二）、被上訴人應給付上訴人新台幣（下同）一百五十五萬一千八百零九元，及自
        起訴狀繕本送達翌日起至清償日止按年息百分之五計算之利息。
（三）、第一、二審訴訟費用由被上訴人負擔。
（四）、願供擔保請准為假執行。
二、陳述：除引用原判決書之記載外，補稱：
（一）、查原審判決駁回上訴人之訴，無非以：本院應審究被上訴人是否有受領遲延
        進而導致系爭不動產遭法院拍賣之情事發生，既然上訴人委託代書處理系爭
        不動產所有權移轉事務，揆諸前揭說明，上訴人應預付系爭不動產所有權移
        轉登記之必要費用予代書，而依據一般交易常規，代書並無代墊不動產移轉
        費用之義務，因此費用為處理移轉所有權事務之必要費用，代書於收受必要
        費用前，不為事務之處理，乃屬正當之理由。被上訴人難為有受領遲延之情
        事發生，況系爭和解契約，亦未約定系爭不動產所有權移轉之期限，基上，
        上訴人主張因被上訴人不辦理所有權移轉及承受抵押債務，致系爭不動產遭
        法院拍賣，被上訴人有可歸責之事由云云，於事實未合云云為據。惟查：原
        判決之認事用法猶有諸多違誤，謹進一步析述如下：
    (一)、原判決將被上訴人拒絕履行契約義務之行為，定性為受領遲延，允有未洽：
(1)、兩造於八十三年九月間就南投縣草屯鎮○○○段二三六之六七地號及台中縣
        烏日鄉○○段九六二、九六二之三地號合建案中約定就上開匏仔寮段部分，
        上訴人應將門牌號碼南投縣草屯鎮○○路一七八巷一號房屋暨其基地即草屯
        鎮○○段六八三地號土地之所有權過戶給被上訴人或其所指定之人，並應給
        付被上訴人壹佰伍拾萬元，且約定上訴人應於八十七年十一月七日前向前示
        房地之第一順位抵押權人華南銀行清償貸款本息至本金為五百萬元整，並以
        自己之費用將該房地之所有權移轉予被上訴人或其指定之人，但以該房地為
        擔保之五百萬元債務由被上訴人承擔，上訴人應於八十七年十二月七日、八
        十八年元月七日、八十八年二月七日、八十八年三月七日支付五十萬元、五
        十萬元、四十萬元及四十萬元。上訴人並於本契約簽訂時簽具同日期面額之
        本票予被上訴人，又上開分期給付款如有乙期未付時，即視為全部到期，有
        和解契約書乙份可稽（證一）。
    (2)、足見被上訴人於本件並非單純受領系爭不動產，更負有承擔該不動產上抵押
        債務之義務，由於受領不動產與承擔抵押債務，探求當事人之真意，確屬密
        不可分，實務上亦必須受讓人願意承擔抵押債務，地政機關方會受理移轉不
        動產所有權之申請，是則被上訴人遲未提出相關文件資料與上訴人辦理過戶
        事宜，顯已違反契約之給付義務，而非僅為受領遲延。縱鈞院認受領系爭不
        動產與承擔該不動產上抵押債務係屬二事，被上訴人於上訴人以存證信函催
        告其履行義務後（原證二參照）既仍拒絕配合辦理承擔抵押債務之相關事宜
        ，自屬契約義務之違反，而此絕非單純受領遲延之問題，原審將本件之焦點
        鎖定於「受領遲延」，實屬謬誤。
    (二)、原判決以上訴人尚未給付代書相關費用，即認上訴人未盡提出給付內容之義
        務，亦於法有違：
    (1)、系爭不動產之所有權狀，上訴人早於八十七年十一月三日即交付被上訴人：
        查系爭不動產之所有權狀，上訴人早於兩造和解之時，即八十七年十一月三
        日即交付被上訴人，並由被上訴人丙○○代表簽收（原證八），事實上雙方
        當時即議定上訴人應備齊相關文件，而被上訴人亦應取具上開所有權狀併同
        其它必要之文件，交由被上訴人指定之張俊雄代書辦理過戶登記，上訴人於
        交付上開文件與張俊雄，委託張俊雄辦理過戶登記時，亦明確告知張俊雄所
        有權狀業已交付被上訴人，並請張俊雄代書逕與被上訴人聯絡。詎被上訴人
        竟對此不理不睬，則本件和解契約未獲履行，顯可歸責於被上訴人。
  (2)、至於上訴人是否需先交付代辦費用與張俊雄代書，則與上訴人是否已盡給付
        義務，並無關連。蓋依上訴人於原審所提錄音譯文可知張俊雄代書並未因上
        訴人未先給付代辦費用而拒絕辦理本件過戶登記事宜，系爭過戶事宜之所以
        未能完成，純因被上訴人故不履行其契約義務，交付相關證件與張俊雄代書
        所致，若被上訴人當時確實依約交付相關證件予承辦代書，上訴人必然會配
        合張代書辦理過戶、承擔債務時之一切需要，換言之，前述相關事宜既尚未
        進行至繳費階段，代書亦尚未要求上訴人交付相關費用，上訴人亦從未拒絕
        支付委辦費用，足見原判決以上訴人尚未給付代書相關費用，遽認上訴人未
        盡提出給付內容之義務，於法確有違誤。
（二）、由證人張俊雄之證詞足以推證張俊雄從未拒絕辦理此一不動產之移轉事宜，
        當時之所以無法完成移轉登記，純因被上訴人故不配合所致：
    (一)、依張俊雄於鈞院九十年十月二十四日庭訊時所證稱：「如果有開始辦理而當
        事人未繳規費，我就會催繳規費，但如本件因缺少而還未開始辦理，我就不
　　　　會催他們繳規費。」，足見張俊雄並未因上訴人尚未交付規費予伊而拒絕辦
　　　　理本案。且因文件未齊，伊未開始辦理本案，故而亦未曾要求上訴人支付規
　　　　費等費用，當時係因被上訴人故不交付所有權狀，始無法順利開始辦理本案
　　　　。
    (二)、又依張俊雄於同日所證稱：「（問：依照你當代書的習慣，為何你沒有通知
        他們到你處繳齊證件等？）因為不好意思一直催客戶辦理之故，我只有曾催
　　　　過乙○○，‧‧‧‧」，益證張俊雄代書確實已著手辦理本案，僅因被上訴
　　　　人故不交付權狀，方無法向地政機關提出申請。
　　(三)、再依證人張俊雄九十年二月一日之電話錄音譯文所稱：「（甲○○問：後來
　　　　、後來我證件齊全交在你那裡，後來你難道沒跟他連絡，他為什麼沒來辦？
　　　　）這個我不了解。（甲○○再問：你說之前有跟他連絡，你難道沒催他嗎？
　　　　有啊，資料一直都沒有提供出來」（詳請參見原證七第三頁），益證證人張
　　　　俊雄並未因上訴人尚未交付規費而拒絕辦理本案。
　　(四)、抑且，依兩造之和解協議書第三條第一項固提及上訴人應以自己之費用將系
　　　　爭房地之所有權移轉予被上訴人或其指定之人（請參見原審證一號），然此
　　　　僅為當事人間過戶費用之分配問題，非得引該規定即遽謂上訴人有「預先」
　　　　支付規費予代書之必要。況上訴人自始至終從未拒絕支付相關費用，係因張
　　　　俊雄代書從未向上訴人要求支付相關規費，上訴人方未繳交此筆費用，益徵
　　　　本件之所以無法完成移轉登記，純因被上訴人故不配合所致。
　　(五)、被上訴人於兩造簽訂和解協議書後，即將系爭不動產委由力霸房屋南投草屯
　　　　加盟店出售，此舉益發顯見被上訴人係欲俟尋得買主後，再辦理移轉登記，
　　　　以節省相關費用支出，因為房屋遲未賣出才一再拖延交付權狀之時間，故未
　　　　完成過戶登記，完全應歸咎於被上訴人。
（三）、證人張俊雄所為不利於上訴人之證詞，顯無可採：
    (一)、查證人張俊雄因與被上訴人在血親上係表兄弟，為迴避被上訴人，竟謊稱伊
        從未見過甲○○，惟查上訴人為系爭不動產過戶事宜曾多次找張俊雄代書儘
        速辦理，於本案訴訟期間亦曾親自到張俊雄代書之事務所洽談此事，此有錄
        音譯文足資憑證（上證一）當甲○○提及：「‧‧‧來辦印章都蓋好了，後
        來你說沒有拿去辦」時張俊雄代書即答稱：「對啊。」（同上證一），足見
        上訴人與張俊雄不僅曾碰面，上訴人過去更曾親自至張俊雄代書之事務所辦
        理系爭所有權移轉登記之用印事宜。
    (二)、證人張俊雄稱伊並無催過丙○○繳所有權狀乙節，顯非實在。蓋上訴人既急
        於完成過戶手續，復多次催促張俊雄辦理此事，焉有可能於張俊雄告知上訴
        人缺所有權狀時，不告訴證人張俊雄所有權狀在被上訴人處，張俊雄又怎可
        能不向丙○○催討權狀。
（四）、系爭和解契約，雖未約定系爭不動產所有權移轉之期限，惟上訴人已依法催
        告被上訴人履行：
  (一)、查上訴人於八十七年十一月四日前已將所有可供過戶證件資料交予被上訴人
        所指定代書處即台中市○○路一六九號張俊雄代書事務所，上訴人多次催促
        被上訴人辦理過戶事宜，並承擔抵押債務，迄無跡象，乃函請被上訴人於收
        函後至八十八年元月六日前辦理過戶手續並承受該抵押債務，否則以違約論
        處置，有上訴人於八十七年十二月九日以一一一號存證信函函告之信件可稽
        （原證二參照）。被上訴人等仍拒不辦理過戶手續並承受該抵押債務，致上
　　　　開房地產經台灣南投地方法院八十八年度民執義字第二六七八號強制執行予
　　　　以拍賣（原證三參照）。足見系爭和解契約，雖未約定系爭不動產所有權移
　　　　轉之期限，惟上訴人既已依法催告被上訴人履行，被上訴人仍未遵期履行其
　　　　義務，即屬違約，要不得以系爭和解契約未約定系爭不動產所有權移轉之期
　　　　限，即認被上訴人於本件契約之履行並無可歸責之處。
　　(二)、依兩造締結和解協議之真意，辦理過戶登記與承受抵押債務係同時為之者，
　　　　其理由如下：
  (1)、依系爭和解協議書第三條第（一）項規定：「‧‧‧‧並以自己之費用將該
        房地之所有權移轉予甲方（被上訴人）或其指定之人。但以該房地為擔保之
　　　　五百萬元債務由甲方（即被上訴人承擔）。」（同原審證一號）。足見當事
　　　　人締約時之真意係以被上訴人承受抵押債務為過戶登記之條件，從而上訴人
　　　　要求被上訴人完成過戶手續時，即含有要求被上訴人承擔抵押債務之意，此
　　　　即何以上訴人發函予被上訴人時，於信函之始即提及：依和解書第二、第三
　　　　條約定，本人應將草屯鎮○○段六八三地號土地房屋過戶給甲方或其所指定
　　　　之人以及五百萬元之債務由甲方承擔。」（請參原審證二號）
　　(2)、按「土地（建物）所有權人以其所有權一部設定抵押權後，將所有權移轉與
　　　　一人或數人或將所有權全部移轉與數人，涉及所有權人是否承受原所有權人
　　　　之抵押權負擔，應依左列規定辦理：一、「申請所有權移轉登記時，申請人
　　　　應於所有權移轉契約書載明抵押權負擔承受關係，倘未載明，登記機關應通
　　　　知申請人於接到通知後十五日補正，‧‧‧」此有內政部八十二年四月十三
　　　　日台（八二）內地字第八二七四六０九號函釋（上證二）在案，徵諸證人張
　　　　俊雄於同日庭訊時亦稱買受人買設定有抵押權的不動產時，地政機關會要求
　　　　買受人承受抵押權，益證上訴人催告被上訴人履行過戶義務時，並非僅止於
　　　　過戶，其意尚包含承受抵押債務在內。
（五）、本案中，依兩造和解契約之內容，上訴人所應負之給付義務為將系爭房屋
　　　　移轉登記予被上訴人。分期給付被上訴人一百八十萬元，嗣後上訴人亦已
　　　　給付五十萬元。被上訴人所應負之給付義務則為承受系爭房地之五百萬元
　　　　抵押債務。偕同辦理所有權移轉登記。今上訴人既已依約辦理所有權移轉
　　　　登記事宜，並遵期支付款項予被上訴人，則被上訴人於接獲上訴人之催告後
　　　　，仍拒不承擔五百萬元之抵押債務，並拒絕偕同辦理所有權移轉登記，使系
　　　　爭房地抵押債務之本息未獲清償而遭銀行聲請法院拍賣，顯可歸責於被上訴
　　　　人。
（六）、依案外人楊條達九十一年五月二十一日呈報狀之意旨，可知被上訴人乙○○
        或丙○○於八十七年間確曾委託力霸房屋仲介股份有限公司草屯加盟店銷售
        系爭房地。另參諸證人李芳雄於鈞院九十一年度一月三十日庭訊時之證詞，
        及證人楊條達於鈞院九十一年六月二十六日、七月三日庭訊時之證詞亦堪認
        被上訴人曾委託力霸房屋草屯加盟店出售系爭房地。可知上訴人確已依約盡
        其給付義務。上訴人既已將系爭房屋交付予被上訴人占有，相關辦理不動產
        移轉登記之文件亦均已交付予被上訴人或其履行輔助人，即被上訴人所指定
        之代書，依約被上訴人即應承擔系爭房屋上之抵押債務及其利息，被上訴人
        故意不為房屋之移轉登記，拒絕受領，並不能免除其依約應承擔抵押債務之
        義務。依此被上訴人稱上訴人於系爭房屋遭拍賣前，應以上訴人依約須交付
        予被上訴人之一百三十萬元代為繳付前述利息云云，即無足取，蓋兩造和解
        協議並未要求或授權上訴人以其它款項支付系爭抵押債務之本息，上訴人既
        未受委任，顯無為無因管理之義務，是被上訴人所辯，顯無可採。
（七）、綜上所述，足見被上訴人拒絕依約承受系爭抵押債務，於法、於理、於情均
        確可歸責，且係導致系爭房屋遭到拍賣之直接及主要原因，原判決未詳究被
        上訴人有承受系爭抵押債務之義務，徒以上訴人係借貸關係之主體，其未依
        借貸關係清償債務方係系爭房屋遭受拍賣之原因云云，顯有未洽。
（八）、上訴人依法得請求之損害賠償數額：
        上訴人起訴時僅以系爭房地遭拍賣後尚積欠華南商銀之數額二百六十萬五千
        九百二十一元，扣除上訴人依約應給付予被上訴人之一百三十萬元，併計代
        繳之利息及房屋稅後所算得之金額，即一百三十八萬三千二百八十八元，為
        請求之數額，惟查：事實上上訴人因被上訴人等故意不履行契約導致系爭房
        屋遭拍賣之結果，所受之損害應尚包括前揭強制執行之執行費六萬五千八百
        二十二元（請參見原審證三號）及被上訴人遲未承擔債務繳付利息之違約金
　　　　十萬零二千六百九十九元（同原審證三號所列第三次序之分配額）。凡此均
　　　　係肇因於被上訴人同一違約事由，足見上訴人本於和解契約、債務不履行及
　　　　侵權行為之損害賠償請求權暨無因管理之法律關係，提起本件訴訟，請求被
　　　　上訴人賠償上述損失確屬有據。
乙、被上訴人方面：
一、聲明：求為判決：
（一）、上訴駁回。
（二）、第二審訴訟費用由上訴人負擔。
（三）、如受不利之判決，請准予提供擔保，免為假執行。
二、陳述：除引用原判決書之記載外，補稱：
（一）、上訴人係建築商，被上訴人等曾出資四百萬元投資於上訴人之建築事業（後
　　　上訴人曾返還八十萬元）。因上訴人在建築案完成後不但不返還被上訴人之投
　　　資金，也不分配利益，反而將未出售之餘屋登記予訴外人，被上訴人等認上訴
　　　人涉嫌詐欺提起刑事自訴，在刑案訴訟中上訴人與被上訴人成立訴訟外之和解
　　　，上訴人表示願意返還被上訴人等之投資金三百二十萬元。惟上開應返還之款
　　　項，上訴人稱如全部以現金返還則有困難為由，要求被上訴人等受領價值六百
　　　五十萬元但有設定抵押權五百萬元，淨值一百五十萬之房屋一棟連基地（草屯
　　　鎮○○路一七八巷一號房屋及基地），餘款一百八十萬元開出分期付款之本票
　　　給被上訴人等，擬清償伊應退還給被上訴人之投資金三百二十萬元，訂有和解
　　　契約書為憑（第一審卷上訴人起訴狀之證一）。
（二）、上訴人在第一審起訴主張：「被上訴人等拒不辦上開房地之過戶手續承受抵
　　　　押債務，致上開房地被台灣南投地方法院拍賣結果仍欠華南銀行二'六０五'
　　　　九二一元，而上訴人尚須給被上訴人一百三十萬元，相抵後被上訴人須給上
　　　　訴人一'三０五'九二一元，另上訴人代繳銀行利息七０'四０六元，房屋稅
　　　　六'九六一元，合計被上訴人應給付上訴人一'三八三'二八八元」云云，殊
　　　　無理由。查：
  　(一)、兩造間所訂和解契約，關於上開房地所有權之移轉登記，及承擔銀行五百萬
        元抵押債務，並無期限之約定，故無受領遲延或承擔債務遲延之問題。該和
        解契約第三之(一)載明：「乙方（上訴人）以自己之費用將該房地之所有權移
        轉登記予甲方（被上訴人）或其指定之人」，是被上訴人等自得俟覓妥轉買
        人後再請上訴人直接移轉登記予轉買之第三人，以節省費用。
　  (二)、上訴人雖然主張伊在寄給被上訴人之存證信函中，敘述已將過戶證件交給代
        書張俊雄，請被上訴人等於八十八年一月六日前辦理過戶手續云云；即使如
        此，被上訴人亦無受領遲延之問題。茲將被上訴人等並不負受領遲延責任之
        理由分述如左：
　　(1)、按兩造間和解契約第三之(一)載明：「乙方（上訴人）以自己之費用將該房地
        之所有權移轉登記予甲方（被上訴人）或其指定之人」。亦即移轉登記之一
　　　　切費用（諸如代書費、印花稅、增值稅、契稅、登記規費等一切費用），均
　　　　須由上訴人支付，約定甚明。
　　(2)、上訴人之存證信函雖謂伊已將過戶證件交到張俊雄代書事務所云，然查僅將
        登記文件送到張俊雄代書事務所，只能算是將登記文件交給代書事務所保管
　　　　之性質（上訴人將過戶證件交到張俊雄代書事務所時，張俊雄代書不在由張
　　　　俊雄代書僱用之小姐收下文件，上訴人與張俊雄代書未曾接觸) ，並非上訴
　　　　人已委託張代書辦理登記事項，上訴人既未正式委任張代書辦理登記事務（
        亦即上訴人仍未對被上訴人提出給付），自談不上被上訴人等受領遲延。
　　(3)、縱令上訴人將登記文件交到張俊雄代書事務所可認為其委任該代書辦理登記
        ，但上訴人僅將登記文件交到張俊雄代書事務所，而未預付登記所需費用予
　　　　張代書，張代書自不會開始辦理（註：依和解契約書第三之(一)之約定，登記
　　　　之一切費用應由上訴人支付，依民法第五百四十五條之規定，委任人應預付
　　　　處理委任事務之必要費用），故上訴人尚未完成「提出移轉登記之給付」，
　　　　自談不上被上訴人等受領遲延。
　　(4)、上訴人既然尚未完成「提出移轉登記之給付」，即不得指被上訴人等受領遲
        延，從而不得藉口「房地被銀行拍賣尚有不足，及繳利息、稅金」，而請求
        被上訴人賠償。
  　(三)、上訴人依據侵權行為及無因管理之法律關係請求被上訴人等賠償損害。惟查
        被上訴人係債權人，只有受領是否遲延之問題，而談不上侵權行為。至於上
        訴人向銀行繳納利息及向稅捐處繳稅，係因上訴人係借款之債務人，及伊係
        納稅義務人之故；易言之，其繳利息及納稅，係履行其自己在法律上之義務
        ，故不合無因管理之要件。
  　(四)、退步言之，縱令被上訴人等係受領遲延，亦無須賠償上訴人。蓋民法第二百
        三十七條規定：「在債權人遲延中，債務人僅就故意或重大過失負其責任」
        。上訴人向華南銀行借款，其係華南銀行之債務人，對於該銀行負有繳納利
        息之義務，一定是滯納利息數期，銀行催告上訴人多次而不納，銀行才會聲
        請法院拍賣抵押物。上訴人經銀行之多次催告而不繳利息，自屬故意或重大
　　　　過失之行為，其因而導致銀行拍賣抵押物，以極低廉之價格被人拍定（法院
　　　　之拍賣價格比時價低廉甚多，此為眾所週知之事實），所生之損害，依上開
　　　　民法第二百三十七條之規定，應由上訴人自負責任。至於應繳之稅金，亦同
　　　　此道理；蓋上訴人係納稅義務人，其經稅捐機關通知繳稅而不繳，即係上訴
　　　　人之故意或重大過失之行為，應由上訴人負其責任，而不能請求被上訴人等
　　　　賠償。
　  (五)、上訴人或將辯稱這些銀行利息及稅金應由被上訴人繳納之語，惟查系爭房地
        不但尚未移轉登記，而且也未交付予被上訴人等，依民法第三百七十三條之
　　　　規定，這些利息及稅金等均應由上訴人負責繳納。其應繳納而不繳，導致被
　　　　以極低廉價格拍賣，自不能請求被上訴人等賠償。何況銀行催繳利息或稅捐
　　　　機關通知繳稅，上訴人從未告知被上訴人等，更未將系爭房地被銀行查封之
　　　　情事告知被上訴人等。而上訴人應給付被上訴人等一百三十萬元，為上訴人
　　　　自承之事實（系爭房地之移轉登記，與應給付被上訴人一百三十萬元，並非
　　　　對價關係，而是上訴人對被上訴人負有房地移轉登記及另給付現金一百三十
　　　　萬元之兩種債務），上訴人既然尚欠被上訴人一百三十萬元，則若謂利息及
　　　　稅金應由被上訴人繳納者，上訴人以應付給被上訴人之此一百三十萬元提出
　　　　一部分來繳納，即綽綽有餘。為何上訴人不如此處理欠繳利息或稅金之問題
　　　　？可見上訴人係故意不繳利息及稅金而讓銀行拍賣系爭房地，故應由上訴人
　　　　自負其責。
（三）、上訴人謂：「兩造所訂立之和解契約（原審卷起訴書之證一），雖然未約定
　　　　被上訴人承擔五百萬元抵押債務之履行期，但經上訴人以存證信函催告，
        被上訴人即應負遲延責任」一節，查：
    (一)、和解契約，雖然約定被上訴人應承擔上訴人對銀行之五百萬元抵押債務，但
        並未約定履行之期限，既無履行期之約定，被上訴人應無遲延責任。
    (二)、上訴人寄給被上訴人之存證信函，（第一審卷起訴狀之證二），其內容只是
        催請被上訴人辦理不動產之過戶登記，（即所有權移轉登記），此觀其存證
        信函記載：「所有權過戶證件交予張俊雄代書事務所，敬請至八十八年一月
        六日前辦理過戶完畢手續」，即可得知。而未曾催告被上訴人前往銀行辦理
        承擔債務之手續，上訴人既未催告被上訴人「前往銀行辦理承擔五百萬元之
        債務」，依法並無「被上訴人遲延承擔五百萬元債務」之可言。從而上訴人
　　　　不向銀行繳納利息導致房地被拍賣，應由上訴人自行負全責。
（四）、上訴人謂：「代書費可等到過戶登記完成後才付給代書」一節，查上訴人應
        付給代書個人之酬金姑且不論，在所有權移轉登記之前，必須先向稅捐機關
        繳納土地增值稅、房屋契稅、印花稅，並須向地政機關繳納規費，這些稅金
        費用代書並無必須為上訴人代墊之義務。上訴人不預付這些稅款、規費等費
        用予代書，代書因而擱置未辦，係屬可歸責於上訴人之事由，故應由上訴人
        自負責任，而不能指為被上訴人遲延。
（五）、上訴人對於張俊雄代書頗有責難。惟查上訴人並未當面委任張俊雄代書辦理
        移轉登記事務，二人未曾見面，上訴人僅將部分登記文件交給張俊雄代書之
        妻，又未預付必要之費用，為不爭之事實。上訴人雖謂張俊雄代書未催討登
        記必要之費用云，但上訴人係欲委請代書辦登記之人，理應積極提供，豈可
        消極置之不理？可見上訴人與代書之間協調不良，此為上訴人與代書間之問
        題，與被上訴人無關。
（六）、張俊雄代書在鈞院證稱：「我沒有催過丙○○（被上訴人），我不認識他（
        丙○○）」之語，按被上訴人有二人，張俊雄代書既然沒有催過被上訴人丙
        ○○，即不生催告之效力，亦即不生遲延之問題。
（七）、上訴人將上開內政部之函釋引用於本件，係屬張冠李戴。蓋上開內政部之函
        釋係就「不動產所有權人，以其所有權之一部（非全部）設定抵押權」，而
        後將其不動產所有權移轉與數人，牽涉到新所有權人究竟何人應承受原設定
        一部抵押權負擔之問題，而為之函釋。例如：某筆土地全部為甲所有，甲僅
　　　　將其中三分之一設定抵押權（餘三分之二未設定抵押權），後來甲將該筆土
　　　　地所有權全部移轉登記予乙、丙、丁三人各三分之一，此際究竟應由三名新
　　　　所有權人之何人，來承受原設定三分之一抵押權之負擔？必須釐清，乃有內
　　　　政部之上開函釋。而本件係上訴人就系爭不動產全部設定抵押權（非僅一部
　　　　設定抵押權），於辦理所有權移轉登記時，根本不發生「新所有人何人應承
　　　　受抵押權」之問題，地政事務所自不致引據上開函釋要求補正提出協議書或
　　　　承諾書，故不容上訴人任意擴大辯稱：「上訴人催告被上訴人履行過戶義務
　　　　時，並非僅止於過戶，意尚包含承受抵押債務在內」。查上訴人之存證信函
　　　　，其內容只是催請被上訴人辦理不動產之過戶登記（即所有權移轉登記），
　　　　而未曾催告被上訴人前往銀行辦理承擔債務之手續，上訴人既未催告被上訴
　　　　人「前往銀行辦理承擔五百萬元之債務」，依法並無「被上訴人遲延承擔五
　　　　百萬元債務」之可言。從而上訴人不向銀行繳納利息導致房地被拍賣，應由
　　　　上訴人自行負全責。
（八）、退步言之，縱令被上訴人等係受領遲延，亦無須賠償上訴人。蓋民法第二百
        三十七條規定：「在債權人遲延中，債務人僅就故意或重大過失負其責任」
        。上訴人向華南銀行借款，其係華南銀行之債務人，對於該銀行負有繳納利
        息之義務，一定是滯納利息數期，銀行催告上訴人多次而不納，銀行才會聲
        請法院拍賣抵押物。上訴人經銀行之多次催告而不繳利息，自屬故意或重大
　　　　過失之行為，其因而導致銀行拍賣抵押物，以極低廉之價格被人拍定（法院
　　　　之拍賣價格比時價低廉甚多，此為眾所週知之事實），所生之損害，依上開
　　　　民法第二百三十七條之規定，應由上訴人自負責任。至於應繳之稅金，亦同
　　　　此道理；蓋上訴人係納稅義務人，其經稅捐機關通知繳稅而不繳，即係上訴
　　　　人之故意或重大過失之行為，應由上訴人負其責任，而不能請求被上訴人等
　　　　賠償。
（九）、上訴人謂：「上訴人已將所有文件交付被上訴人或其指定之人（代書）」一
        節，並非事實。查上訴人並未將所有之文件交付被上訴人，而張俊雄代書係
        上訴人自己去委託者，（據張代書證稱當時伊不在），故非被上訴人指定之
        人。
（十）、上訴人又謂：「代書張俊雄係其履行輔助人」一節，查張俊雄代書係上訴人
        自己去委託者，已述如上，故談不上「履行輔助人」，何況法律上並無所謂
        「履行輔助人」之名詞。
（十一）、上訴人謂：「上訴人已將系爭房屋交付被上訴人占用」一節，亦非事實。
　　　　查上訴人並未將系爭房屋交付被上訴人占用，依民法第三百七十三條之規定
　　　　，這些利息及稅金等均應由上訴人負責繳納。其應繳納而故意不繳，導致被
　　　　以極低廉價格拍賣，自不能請求被上訴人等賠償。
（十二）、上訴人謂：「上訴人並無支付抵押債務之利息之義務」一節，查上訴人係向
　　　　銀行借款之借款人，其與銀行之間訂有借貸契約，自有支付利息予銀行之義
　　　　務，上訴人謂伊無支付抵押債務之利息之義務云，殊有未合。上訴人應繳納
　　　　利息而故意不繳，導致被以極低廉價格拍賣，自不能請求被上訴人等賠償。
（十三）、上訴人謂：「上訴人雖另欠被上訴人一百三十萬元，但被上訴人未授權上訴
　　　　人代為繳納前述利息」一節。查上訴人應給付被上訴人等一百三十萬元，為
　　　　上訴人自承之事實（系爭房地之移轉登記，與應給付被上訴人一百三十萬元
　　　　，並非對價關係，而是上訴人對被上訴人負有房地移轉登記及另給付現金一
　　　　百三十萬元之兩種債務）。上訴人既然尚欠被上訴人一百三十萬元，則若謂
　　　　利息及稅金應由被上訴人繳納者，則上訴人於收到銀行之催繳利息或稅捐機
　　　　關之繳稅通知時，以其應付給被上訴人之此一百三十萬元提出一部分來繳納
　　　　，即綽綽有餘。為何上訴人不知此處理欠繳利息或稅金之問題？可見上訴人
　　　　係違反民法第一百四十八條之規定，故意不繳利息及稅金而讓銀行拍賣系爭
　　　　房地，故應由上訴人自負其責。
（十四）、上訴人擴張訴之聲明，應屬訴之追加，被上訴人不同意其追加。即令非屬訴
　　　　之追加，其追加請求強制執行之執行費六萬五千八百二十二元及違約金十萬
　　　　零二千六百九十九元，亦屬無理由，分述如左：
　    (一)、強制執行之執行費，係因上訴人不履行其對於銀行之債務，而遭銀行實施
          強制執行者，豈能請求被上訴人賠償？
　　　(二)、上訴人對於銀行之違約金十萬零二千六百九十九元，已經列入分配（請見
　　　　　上訴人起訴狀所附強制執行分配表，內載：本金五百萬元，利息六十六萬
　　　　　四千五百二十一元，違約金十萬零二千六百九十九元，合計五百七十六萬
　　　　　七千二百二十元。分配金額三百十六萬一千二百九十九元，不足額二百六
　　　　　十萬五千九百二十一元），亦即違約金部分已經列入分配，不足額才會增
　　　　　加為二百六十萬五千九百二十一元（上訴人係以該不足額二百六十萬五千
　　　　　九百二十一元為本件請求之依據），如謂違約金十萬零二千六百九十九元
　　　　　尚未計算在內，則分配不足額應該減少。上訴人既然以違約金十萬零二千
　　　　　六百九十九元列入分配後而增加之「不足額二百六十萬五千九百二十一元
　　　　　」，為本件起訴請求之依據，但今卻又擴張再請求違約金十萬零二千六百
　　　　　九十九元，已屬重複請求，其擴張聲明事項顯然無理。
（十五）、上訴人聲請　鈞院向楊條達調取「被上訴人乙○○或丙○○於八十七年十一
　　　　月三日委託出售系爭房屋之文件」，該訴外人楊條達呈報狀覆稱：「惟被上
　　　　訴人乙○○或丙○○於八十七年間委託出售並未成功，所有文件已銷毀」云
　　　　云，查：
      (一)、該楊條達之呈報狀既謂「所有文件已銷毀」，則何以知道乙○○或丙○○
          於八十七年去委託出售系爭房屋？而其呈報狀竟引用　鈞院之詢問函謂「
          乙○○或丙○○」，未敢肯定那一人去委託出售，可見楊條達之呈報狀所
          謂「乙○○或丙○○於八十七年間委託出售並未成功」一語，為含糊無稽
          之談。
      (二)、退步言之，即令被上訴人乙○○或丙○○曾於八十七年間有委託訴外人楊
　　　　　條達出售之事，亦不能因此即謂「系爭房屋早已為被上訴人占有」（上訴
　　　　　人聲請　鈞院向楊條達調取「乙○○或丙○○委託出售系爭房屋之文件」
　　　　　，其待證事項曰「委託出售，可證被上訴人已占有」云云）。蓋依兩造所
　　　　　訂之和解契約書第二點之約定：「乙方（上訴人）應將‧‧‧‧房屋及其
　　　　　基地‧‧‧‧之所有權過戶給甲方（被上訴人）或其所指定之人」（請見
　　　　　原審卷起訴狀之證一），則被上訴人自得尋求第三人來買系爭房屋，以便
　　　　　由上訴人逕行過戶並交屋予第三人。易言之，被上訴人在從未占有系爭房
　　　　　屋之情況下，亦得委託仲介業者出售，俟成交後再由上訴人逕行過戶並交
　　　　　屋予第三人，故不能因「被上訴人曾委託仲介業者出售」，即謂被上訴人
　　　　　早已占有系爭房屋。
      理      由
一、本件上訴人起訴時，以系爭房地遭拍賣後尚積欠華南商銀之數額二百六十萬五千
    九百二十一元，扣除上訴人依約應給付予被上訴人之一百三十萬元，併計代繳之
    利息及房屋稅後所算得之金額，即一百三十八萬三千二百八十八元，為請求之數
    額。上訴本院後，上訴人更以其因被上訴人等故意不履行契約導致系爭房屋遭拍
    賣之結果，所受之損害應尚包括前揭強制執行之執行費六萬五千八百二十二元及
    被上訴人遲未承擔債務繳付利息之違約金十萬零二千六百九十九元，均係肇因於
    被上訴人同一違約事由，爰一併求償等語。查上訴人係不變更訴訟標的，而擴張
    應受判決事項之聲明，依民事訴訟法第二百五十五條第一項第三款之規定，為法
    之所許，應予說明。
二、本件上訴人起訴主張：被上訴人於八十三年九月間投資上訴人就南投縣草屯鎮○
    ○○段二三六之六七地號及台中縣烏日鄉○○段九六二、九六二之三地號土地之
    合建案發生糾紛。兩造嗣於八十七年十一月三日達成和解，上訴人應將門牌號碼
    南投縣草屯鎮○○路一七八巷一號房屋及其基地即同縣鎮○○段六八三地號土地
    之所有權移轉與被上訴人或其所指定之人，上訴人除應負擔所有權移轉費用外，
    並應給付被上訴人一百五十萬元。上訴人應於八十七年十一月七日前，向第一順
    位抵押權人華南銀行清償貸款餘額至五百萬元，被上訴人則承擔該五百萬元貸款
    。上訴人於簽訂和解書時，並簽發日期分別為八十七年十二月七日及八十八年一
    月七日、二月七日、三月七日，面額各五十萬元、五十萬元、四十萬元及四十萬
    元之本票交付與被上訴人，如上訴人未按期給付，則視為全部到期。上訴人於八
    十七年十一月四日前，已將系爭不動產之過戶資料交與被上訴人所指定之張俊雄
    代書辦理。且迭經催告被上訴人辦理不動產所有權移轉及承受抵押債務等情事，
    惟被上訴人均置之不理，導致系爭不動產遭台灣南投地方法院以八十八年度民執
    義字第二六七八號強制事件執行，執行結果尚積欠華南銀行二百六十萬五千九百
    二十一元。上訴人並於八十八年四月二十六日代繳華南銀行利息七萬零四百零六
    元、八十八年度房屋稅六千九百六十一元。從而，上開金額扣除上訴人應給付之
    一百三十萬元，被上訴人應給付上訴人一百三十八萬三千二百八十八元，上訴人
    爰依和解契約、侵權行為及無因管理等法律關係，求為如數給付並加計法定遲延
　　利息之判決（於本院並擴張聲明為被上訴人應給付上訴人一百五十五萬一千八百
　　零九元，及自起訴狀繕本送達翌日起至清償日止按年息百分之五計算之利息）被
　　上訴人則以：其曾投資上訴人之建築事業，因被上訴人認上訴人涉嫌詐欺而提起
　　刑事自訴，嗣經兩造協議乃簽訂和解契約，上訴人願將設定抵押權五百萬元之系
　　爭不動產所有權移轉與被上訴人，並簽發總面額計一百八十萬元之本票與被上訴
　　人。兩造間所訂和解契約，有關房地所有權之移轉登記，並無期限之約定。而移
　　轉登記之費用，約定由上訴人支付。縱使上訴人將移轉登記之文件交付與張俊雄
　　代書，得認為其委任張代書辦理所有權移轉登記，惟其未預付登記所需費用，是
　　張代書亦無法辦理所有權移轉登記。退步言，縱使被上訴人受領遲延，因上訴人
　　係華南銀行之債務人，對於該銀行負有繳納利息之義務，上訴人不按時繳納利息
　　，自屬故意或重大過失之行為，導致抵押物遭拍賣，其所生之損害，應由上訴人
　　自負責任。況上訴人依據和解契約應給付被上訴人一百三十萬元，上訴人如以該
　　款項繳納利息及稅金，系爭不動產不致遭法院拍賣等語，資為抗辯。
三、按稱和解者，謂當事人約定，互相讓步，以終止爭執或防止爭執發生之契約。又
    和解有使當事人所拋棄之權利消滅及使當事人取得和解契約所訂明權利之效力，
    民法第七百三十六條及第七百三十七條分別定有明文。上訴人主張被上訴人於八
    十三年九月間投資上訴人土地之合建案，兩造嗣於八十七年十一月三日簽訂和解
    契約，依據和解內容，兩造於八十三年九月間就南投縣草屯鎮○○○段二三六之
    六七地號及台中縣烏日鄉○○段九六二、九六二之三地號合建案中約定就上開匏
    仔寮段部分，上訴人應將門牌號碼南投縣草屯鎮○○路一七八巷一號房屋暨其基
    地即草屯鎮○○段六八三地號土地之所有權過戶給被上訴人或其所指定之人，並
    應給付被上訴人一百五十萬元，且約定上訴人應於八十七年十一月七日前向前示
    房地之第一順位抵押權人華南銀行清償貸款本息至本金為五百萬元整，並以自己
    之費用將該房地之所有權移轉予被上訴人或其指定之人，但以該房地為擔保之五
    百萬元債務由被上訴人承擔，上訴人應於八十七年十二月七日、八十八年元月七
    日、八十八年二月七日、八十八年三月七日支付五十萬元、五十萬元、四十萬元
    及四十萬元。上訴人並於本契約簽訂時簽具同日期面額之本票予被上訴人，又上
    開分期給付款如有乙期未付時，即視為全部到期，有和解契約書乙份可稽。足見
    被上訴人於本件並非單純受領系爭不動產，更負有承擔該不動產上抵押債務之義
    務。
四、次按委任人因受任人之請求，應預付處理委任事務之必要費用，民法第五百四十
    五條定有明文。是委任人因受任人之請求，應預付處理事務之必要費用，受任人
    於收受必要費用前，不為事務之處理，乃屬正當之理由，不負履行遲延之責任（
    參照最高法院八十六年度海商上字第二號判決）。上訴人主張其於八十七年十一
    月四日前，已將系爭不動產所有權之移轉資料交與被上訴人所指定之張俊雄代書
    辦理，上訴人迭經催告被上訴人辦理所有權移轉及承受抵押債務等事宜，惟被上
    訴人均置之不理，導致系爭不動產遭法院拍賣，被上訴人實有可歸責之事由云云
    。被上訴人抗辯稱依據系爭和解契約，被上訴人應負擔移轉所有權登記之全部費
    用，而被上訴人僅將移轉所有權登記之文件交付代書辦理，並未預付登記所需之
    費用，且和解契約未約定系爭不動產所有權之移轉期限，足見被上訴人並無受領
    遲延之情事，系爭不動產遭法院拍賣與其無關等語。是本院應審究被上訴人是否
    有受領遲延，及違反承擔該不動產上抵押債務之義務，進而導致系爭不動產遭法
    院拍賣之情事發生。經查：依據系爭和解契約第三條第一項記載，上訴人應以自
    己之費用將系爭不動產之所有權移轉登記與被上訴人或其指定之人。是上訴人依
    約自應負擔代書費、印花稅、增值稅、契稅、登記規費等全部之移轉費用。證人
    張俊雄到庭結證稱：其為辦理系爭不動產所有權移轉之代書，上訴人雖有交付系
    爭不動產移轉資料，惟未預付任何移轉登記之費用等語（參照原審九十年二月二
    十一日言詞辯論筆錄）。自證人之證詞可知，上訴人僅將系爭不動產所有權之移
    轉文件委託代書辦理所有權移轉，未預付移轉登記之費用。惟按委任人因受任人
    之請求，應預付處理委任事務之必要費用，民法第五百四十五條定有明文，故委
    任人應預付處理委任事務之必要費用以受任人之請求為前提，若受任人並未請求
    預付，委任人當無預付之義務，此為法條之當然解釋。本件證人張俊雄從未向上
    訴人請求預付委任費用，此由張俊雄於原審及本院均未證明曾向上訴人請求預付
    費用即明。又被上訴人於兩造簽訂和解協議書後，即將系爭不動產委由力霸房屋
    南投草屯加盟店出售，業經證人即該加盟店之負責人楊條達於本院證明屬實，並
　　提出委託出賣明細表附卷可稽（見本院卷第一七０頁之後）。顯見被上訴人係欲
　　俟尋得買主後，再辦理移轉登記，以節省相關費用支出，因為房屋遲未賣出才一
　　再拖延交付權狀之時間，故未完成過戶登記，應歸責於被上訴人。
五、系爭和解契約，雖未約定系爭不動產所有權移轉之期限，惟上訴人因被上訴人迄
    無跡象辦理過戶事宜，並承擔抵押債務，乃函請被上訴人於收函後至八十八年元
    月六日前辦理過戶手續，否則以違約論處置，有上訴人於八十七年十二月九日以
　　一一一號存證信函函告之信件可稽（原審卷第十四頁、十五頁）。又依系爭和解
　　協議書第三條第（一）項規定：「‧‧‧‧並以自己之費用將該房地之所有權移
　　轉予甲方（被上訴人）或其指定之人。但以該房地為擔保之五百萬元債務由甲方
　　（即被上訴人承擔）」觀之，足見當事人締約時之真意，係以被上訴人承受抵押
　　債務為過戶登記之條件，從而上訴人要求被上訴人完成過戶手續時，即含有要求
　　被上訴人承擔抵押債務之意，此即何以上訴人發函予被上訴人時，於信函之始即
　　提及：「依和解書第二、第三條約定，本人應將草屯鎮○○段六八三地號土地房
　　屋過戶給甲方或其所指定之人以及五百萬元之債務由甲方承擔。」。惟被上訴人
　　等仍拒不辦理過戶手續並承受該抵押債務，致上開房地產經台灣南投地方法院八
　　十八年度民執義字第二六七八號強制執行予以拍賣，足見系爭和解契約，雖未約
　　定系爭不動產所有權移轉之期限，惟上訴人既已依法催告被上訴人履行，被上訴
　　人仍未遵期履行其義務，即屬違約，要不得以系爭和解契約未約定系爭不動產所
　　有權移轉之期限，即認被上訴人於本件契約之履行並無可歸責之處。基上，上訴
　　人依據和解契約，主張因被上訴人債務不履行，請求損害賠償洵屬有據。
六、惟查：關於因債務不履行請求損害賠償，以有損害之發生為前提；又侵權行為賠
　　償損害之請求，以受有實際損害為要件。損害賠償之範圍，應以被害人實際所受
　　損害為衡（最高法院十九年上字第二三一六號判例參照）。本件據上訴人之主張
　　，因上訴人迭經催告被上訴人辦理不動產所有權移轉及承受抵押債務等情事，惟
　　被上訴人均置之不理，導致系爭不動產遭台灣南投地方法院以八十八年度民執義
　　字第二六七八號強制事件執行，執行結果尚積欠華南銀行二百六十萬五千九百二
　　十一元等語。是上訴人顯然尚未清償華南銀行上開債務，既未清償，上訴人即未
    受有實際損害，則其依債務不履行或依侵權行為請求損害賠償即無從准許。
七、末按所謂無因管理，係指未受委任，並無義務，而為他人管理事務者，民法第一
    百七十二條定有明文。上訴人主張其代繳華南銀行利息七萬零四百零六元及八十
    八年度房屋稅六千九百六十一元，其得依無因管理之法律關係向被上訴人請求上
    開利息及稅款云云。是本院應審究上訴人繳納上揭利息及房屋稅是否符合無因管
    理之成立要件。查：系爭不動產經法院拍定前，上訴人為所有權人，亦為借款債
    務人，其向貸款銀行繳納借款利息，並依房屋稅條例繳納房屋稅，係履行其應盡
    之法律義務，非為被上訴人管理事務。況系爭和解契約亦未約定，系爭不動產所
    有權移轉前，被上訴人有繳付借款利息及房屋稅款之義務。準此，上訴人主張其
    依據無因管理之法律關係向被上訴人請求上開利息及房屋稅，顯有未符。
八、上訴人擴張訴之聲明，追加請求強制執行之執行費六萬五千八百二十二元及違約
    金十萬零二千六百九十九元，查強制執行之執行費，係因上訴人不繳納利息，而
    遭銀行實施強制執行者，由拍得之價金先予扣繳，上訴人並未另行支出，即無損
　　害。又上訴人對於銀行之違約金十萬零二千六百九十九元，已經列入分配（見上
　　訴人起訴狀所附強制執行分配表，內載：本金五百萬元，利息六十六萬四千五百
　　二十一元，違約金十萬零二千六百九十九元，合計五百七十六萬七千二百二十元
　　。分配金額三百十六萬一千二百九十九元，不足額二百六十萬五千九百二十一元
　　），亦即違約金部分已經列入分配，不足額才會增加為二百六十萬五千九百二十
　　一元（上訴人係以該不足額二百六十萬五千九百二十一元為本件請求之依據），
　　如謂違約金十萬零二千六百九十九元尚未計算在內，則分配不足額應該減少。上
　　訴人既然以違約金十萬零二千六百九十九元列入分配後而增加之「不足額二百六
　　十萬五千九百二十一元」，為本件起訴請求之依據，但今卻又擴張再請求違約金
　　十萬零二千六百九十九元，已屬重複請求，其擴張聲明事項顯然無理。
九、綜上所論，上訴人本於和解契約、侵權行為及無因管理等法律關係，提起本件訴
    訟，請求被上訴人給付上訴人一百五十五萬一千八百零九元及自起訴狀繕本送達
    翌日起至清償日止按年息百分之五之計算之利息，為無理由，不應准許。原審為
    上訴人敗訴之判決，依其理由雖然不當，但結論並無不同，仍應認上訴無理由，
　　上訴求予廢棄改判，沒有理由，應與在本院追加之訴併予駁回。
據上論結：本件上訴為無理由，依民事訴訟法第四百四十九條第一項、第七十八條，
判決如主文。
中　　　華　　　民　　　國　　九十一　　年　　　八　　　月　　　六　　　日
~B1民事第三庭審判長法　官　曾謀貴
~B2　　　　　　　　法　官　饒鴻鵬
~B3　　　　　　　　法　官　蔡王金全
右為正本係照原本作成。
如對本判決上訴，須於收受判決送達後二十日內向本院提出上訴書狀，其未表明上訴
理由者，應於提出上訴後二十日內向本院提出上訴理由書（須按他造人數附具繕本）
，並繳納送達用雙掛號郵票拾份（每份參拾肆元）。
上訴時應提出委任律師或具有律師資格之人之委任狀；委任有律師資格者，另應附具
律師及格證書及釋明委任人與受任人有民事訴訟法第四百六十六條之一第一項但書或
第二項（詳附註）所定關係之釋明文書影本。
~B 　 　　　　　　書記官　林振甫
中　　　華　　　民　　　國　　九十一　　年　　　八　　　月　　　六　　　日
附註：
民事訴訟法第四百六十六條之一（第一項、第二項）
對於第二審判決上訴，上訴人應委任律師為訴訟代理人。但上訴人或其法定代理人具
有律師資格者，不在此限。
上訴人之配偶、三親等內之血親、二親等內之姻親，或上訴人為法人、中央或地方機
關時，其所屬專任人員具有律師資格並經法院認為適當者，亦得為第三審訴訟代理人
。
                                                                        Ｂ
